【裁判字號】    97,易,4334
【裁判日期】    980123
【裁判案由】    偽造文書
【裁判全文】
臺灣臺中地方法院刑事判決              97年度易字第4334號
公  訴  人  臺灣臺中地方法院檢察署檢察官
被      告  丙○○
選任辯護人  鄭惠蓉律師
上列被告因偽造文書案件，經檢察官提起公訴（九十七年度偵字
第一五四四九號），本院判決如下：
    主    文
丙○○行使變造私文書，足以生損害於他人，處有期徒刑月，
如易科罰金，以銀元佰元即新臺幣玖佰元折算壹日；減為有期
徒刑壹月又拾伍日，如易科罰金，以銀元佰元即新臺幣玖佰元
折算壹日。緩刑貳年。
    犯罪事實
一、丙○○前無不法之犯罪前科紀錄，素行尚佳，其前係址設臺
    中市○區○○路一段一四八號七樓之統一綜合證券股份有限
    公司臺中分公司（以下簡稱統一證券公司）之經理，對於該
    分公司客戶之證券交易最高額度，負有審核准駁之權責；乙
    ○○（所涉違反證券交易法利用客戶名義及帳戶買賣有價證
    券等罪行，業經本院於民國八十九年五月一日以八十九年度
    易字第一００七號判處有期徒刑六月確定）則原為統一證券
    公司之營業員。緣於八十八年七月間，統一證券公司之客戶
    柯照庭從事炒作「久津實業股份有限公司」（下簡稱久津公
    司）股票，並由乙○○提供而利用知情之統一證券公司客戶
    齊立平、齊美霞（二人所涉違反證券交易法犯嫌，已據臺灣
    臺中地方法院檢察署檢察官以八十八年度偵字第二００七七
    號為不起訴處分確定）在統一證券公司之帳戶為名義。其中
    齊立平之帳戶（帳號四四八五－二號）於八十六年九月三十
    日開戶徵信時，其每日買賣最高額度經時任營業員之乙○○
    評估為新臺幣（下同）二千一百萬元，並填載於統一證券公
    司之徵信與額度審核表「評估單日買賣最高額度欄」與「評
    估意見欄」上，且已據經理丙○○予以核可。其後，統一證
    券公司客戶柯照庭於八十八年七月二十七日，利用乙○○所
    保管而提供之前開齊立平之帳戶買入久津公司的股票總額達
    二千二百二十五萬零八百元，已超出上開徵信與額度審核表
    原核定之每日買賣最高額度，但因柯照庭要求增開當天臨時
    額度，乃由乙○○報請分公司之最高主管即經理丙○○核准
    後，經丙○○通知公司輸單員採「強迫輸單」方式輸入電腦
    而完成投單交易。嗣因本件投單交易事後發生違約交割，臺
    灣證券交易所股份有限公司（下稱證券交易所公司）遂於八
    十八年七月三十日派員赴統一證券公司實施專案查核，詎丙
    ○○為規避其未經客戶提供完整之財力證明，即擅自核可提
    高客戶單日買賣最高額度之行政督導疏失責任，竟基於行使
    變造私文書之犯意，於同日證券交易所公司人員至統一證券
    公司實施專案查核前，在統一證券公司之經理辦公室內，將
    乙○○於前揭徵信與額度審核表「評估單日買賣最高額度欄
    」與「評估意見欄」上所填載齊立平單日買賣最高額度二千
    一百萬元，均變造篡改為二千四百萬元，並提供予證券交易
    所公司人員為稽查之佐證資料而行使，企圖使柯照庭於八十
    八年七月二十七日利用齊立平之帳戶所買入之久津公司股票
    金額得以在核准之額度內，以迴避其行政督導缺失，足以生
    損害於乙○○及證券交易所公司專案查核管理之正確性；惟
    嗣後統一證券公司仍因未確實評估客戶之投資能力，遭財政
    部證券暨期貨管理委員會予以警告之處分。
二、案經乙○○訴請臺灣臺中地方法院檢察署檢察官偵查起訴。
    理    由
一、上開犯罪事實，業據被告丙○○於本院審理時坦認不諱，核
    與告訴人乙○○指證被告確有將其在上開徵信與額度審核表
    「評估單日買賣最高額度欄」與「評估意見欄」上所填載公
    司客戶齊立平單日買賣最高額度二千一百萬元擅自變造篡改
    為二千四百萬元之情節大致相符，復有統一證券公司徵信與
    額度審核表、每日上市與上櫃成交客戶明細、本院八十九年
    度易字第一００七號判決網路列印版本、證券交易所公司八
    十八年九月七日臺證（八八）交字第二五一三四－二號函、
    財政部證券暨期貨管理委員會八十八年十二月一日（八八）
    臺財證（二）第八八一六七號函與統一證券公司九十八年一
    月十四日統證總字第０九八００００００一號函等件附卷可
    稽（見他字卷第七頁至第一一頁反面、第一八頁至第一九頁
    ，本院卷第八六頁至第八七頁、第九四頁），足見被告前揭
    自白，適與客觀事實相符，堪予採認。是本件事證至臻明確
    ，被告之犯行洵堪認定。
二、核被告丙○○所為，應係犯刑法第二百十六條、第二百十條
    之行使變造私文書罪。被告變造私文書之低度行為，應為行
    使變造私文書之高度行為所吸收，不另論罪。起訴意旨雖以
    被告因有權審核准駁營業員所提出之客戶徵信與額度審核表
    ，認被告本件所為係涉犯刑法第二百十五條之業務上登載不
    實之文書罪嫌；然被告於本件係將告訴人乙○○於統一證券
    公司之徵信與額度審核表「評估單日買賣最高額度欄」與「
    評估意見欄」上所填載客戶齊立平單日買賣最高額度二千一
    百萬元，擅自竄改為二千四百萬元，該內容之記載自外觀言
    之，足以使人誤以告訴人乙○○自始即將客戶齊立平之單日
    買賣最高額度評估為二千四百萬元，後始為被告所審核准許
    ，故被告身為分公司主管，固有核可客戶單日買賣最高額度
    之權限，但單就徵信與額度審核表之「評估單日買賣最高額
    度欄」與「評估意見欄」上應由營業員所填載待主管審核之
    客戶單日買賣最高額度之記載，被告仍非屬「有權製作者」
    ，其於本件亦無與「有權製作者」共犯之情形，是被告所為
    應係成立刑法第二百十六條、第二百十條之行使變造私文書
    罪，而非所謂業務上登載不實之文書罪所可比擬；檢察官認
    被告於本件係犯刑法第二百十五條之業務登載不實罪，尚有
    未洽；然此部分犯罪事實業經本院於審理時實質調查，且予
    以公訴人、被告及其選任辯護人辯論之機會，故對於被告防
    禦權之行使並無妨礙，爰於社會基本事實同一之範圍內，變
    更起訴書所引之起訴法條。
三、爰審酌被告丙○○前未曾有犯罪前科紀錄，素行尚佳，有其
    臺灣高等法院被告前案紀錄表在卷可查，其犯罪之動機係為
    圖規避自己之行政督導責任、被告犯罪之手段尚屬平和、其
    犯罪所肇致之具體損害程度，暨被告犯後終能坦認犯行，犯
    罪後態度堪稱良好等一切情狀，量處如主文所示之刑，並依
    九十五年七月一日修正公布施行前之刑法第四十一條第一項
    前段及修正前罰金罰鍰提高標準條例第二條之規定，諭知易
    科罰金之折算標準〔被告行為後，刑法及刑法施行法業於九
    十四年二月二日經總統以華總一義字第０九四０００一四九
    ０一號令修正公布，並於九十五年七月一日施行。按行為後
    法律有變更者，適用行為時之法律，但行為後之法律有利於
    行為人者，適用最有利於行為人之法律，現行刑法第二條第
    一項定有明文。此條規定乃與刑法第一條罪刑法定主義契合
    ，而貫徹法律禁止溯及既往原則，係規範行為後法律變更所
    生新舊法律比較適用之準據法，是刑法第二條本身雖經修正
    ，但刑法第二條既屬適用法律之準據法，本身尚無比較新舊
    法之問題，應一律適用裁判時之現行刑法第二條規定以決定
    適用之刑罰法律，先予辨明。又涉及法院裁量權行使者，需
    於裁量權行使時，方有比較適用之問題，如易科罰金、易服
    勞役、緩刑、保安處分之宣告。故就一般綜合罪刑之結果而
    為比較，以決定罪刑之適用時，不需就易科罰金等列為比較
    ，必迨已決定為緩刑、保安處分之宣告，或所處之刑得易科
    罰金或易服勞役時，始就各該緩刑、易科罰金等部分決定其
    適用標準。本件被告犯罪時之刑法第四十一條係規定「犯最
    重本刑為三年以下有期徒刑以下之刑之罪，而受六個月以下
    有期徒刑或拘役之宣告，因身體、教育、職業、家庭之關係
    ，執行顯有困難者，得以一元以上三元以下折算一日，易科
    罰金。」而被告行為後，刑法第四十一條於九十年一月十二
    日修正生效（下稱舊法），修正內容將得易科罰金之適用範
    圍擴大為「犯最重本刑為五年以下有期徒刑以下之刑之罪，
    而受六月以下有期徒刑或拘役之宣告，因身體、教育、職業
    、家庭之關係或其他正當事由，執行顯有困難者，得以一元
    以上三元以下（按：業經修正前罰金鍰提高標準條例第二條
    提高一百倍）折算一日，易科罰金。但確因不執行所宣告之
    刑，難收矯正之效或難以維持法秩序者，不在此限。」；嗣
    刑法第四十一條於九十四年二月二日復經修正公布，並於九
    十五年七月一日施行（下稱新刑法），新刑法第四十一條修
    正為「犯最重本刑為五年以下有期徒刑以下之刑之罪，而受
    六個月以下有期徒刑或拘役之宣告者，得以新臺幣一千元、
    二千元或三千元折算一日，易科罰金。但確因不執行所宣告
    之刑，難收矯正之效，或難以維持法秩序者，不在此限。」
    ，上開法律迭有變更，經比較行為時法、中間時法及裁判時
    法後，以中間時之舊刑法對被告最為有利，依新刑法第二條
    第一項但書之規定，自應適用中間時之舊刑法第四十一條第
    一項前段規定，就對被告所處有期徒刑諭知易科罰金之折算
    標準〕。另按九十六年罪犯減刑條例業於九十六年七月四日
    公布，並自同年月十六日施行，該條例第二條明文規定：「
    犯罪在中華民國九十六年四月二十四日以前者，除本條例另
    有規定外，依下列規定減刑：三、有期徒刑、拘役或罰金，
    減其刑期或金額二分之一」；本件被告所犯上揭行使變造私
    文書犯行之犯罪時間係在九十六年四月二十四日以前，且非
    屬上揭減刑條例第三條規定不予減刑之情形，故依上開規定
    ，本件應寬減對其所宣告有期徒刑之二分之一，並同依舊刑
    法第四十一條第一項前段與修正前罰金罰鍰提高標準條例第
    二條之規定，對被告所受減刑後之有期徒刑宣告併諭知易科
    罰金之折算標準。
四、末查，被告丙○○前未曾受有期徒刑以上刑之宣告，有前開
    臺灣高等法院被告前案紀錄表可考，其因疏於思慮致觸犯本
    件犯行，犯後已供認犯罪無隱，頗見悔意，且已與告訴人乙
    ○○達成和解，有和解協議書一紙存卷可憑（見本院卷第九
    六頁），犯後態度尚稱良好，被告經此科刑之教訓，當能知
    所警惕而信無再犯之虞，本院因認對其所為前揭有期徒刑之
    宣告，應以暫不執行為適當，爰併予宣告緩刑二年，以啟自
    新，併觀後效（緩刑規定應無新舊法比較問題，刑法第二條
    第一項所能處理之問題，僅限於行為可罰性的法律規範變更
    適用關係，緩刑規定此種刑之宣告規範發生變更時，其適用
    關係必須是以裁判時之法律為準，最高法院九十五年度第八
    次刑事庭會議決議參照）。
五、至被告丙○○所變造之前揭統一證券公司徵信與額度審核表
    ，固為供其為本件行使變造私文書犯罪所用之物，然自始其
    所有權即未曾歸屬於被告，自與刑法沒收之要件不符，爰不
    併為沒收之諭知，應附此敘明。
據上論斷，應依刑事訴訟法第二百九十九條第一項前段、第三百
條，刑法第二條第一項但書、第二百十六條、第二百十條、第七
十四條第一項第一款，九十五年七月一日修正公布施行前刑法第
四十一條第一項前段，修正前罰金罰鍰提高標準條例第二條，現
行法規所定貨幣單位折算新臺幣條例第二條，中華民國九十六年
罪犯減刑條例第二條第一項第三款、第七條，判決如主文。
本案經檢察官甲○○到庭執行職務。
中    華    民    國    98    年    1     月    23    日
                  刑事第三庭  審判長法  官  周瑞芬
                                    法  官  李慧瑜
                                    法  官  陳思成
以上正本證明與原本無異。
如不服本判決應於收受判決後10日內向本院提出上訴書狀，並應
敘述具體理由；其未敘述上訴理由者，應於上訴期間屆滿後20日
內向本院補提理由書（均須按他造當事人之人數附繕本）「切勿
逕送上級法院」。
                                    書記官  吳詩琳
中    華    民    國    98    年    1     月    23    日
附錄論罪科刑法條
刑法第二百十六條
行使第二百十條至第二百十五條之文書者，依偽造、變造文書或
登載不實事項或使登載不實事項之規定處斷。
刑法第二百十條
偽造、變造私文書，足以生損害於公眾或他人者，處五年以下有
期徒刑。


司法院資訊處製作；財團法人民間司法改革基金會備份。
